臺灣高等法院刑事裁定　　　　　　　　　　　　　　　九十三年度抗字第五二五號
　　抗　告　人
　　即 自 訴人　漢鼎國際法律事務所即劉立恩律師
　　代　理　人　蔡嘉政律師
　　被　　　告　甲○○
右抗告人因被告加重誹謗案件，不服臺灣臺北地方法院九十三年度自字第一三八號，
中華民國九十三年七月二十七日之裁定，提起抗告，本院裁定如左：
    主  文
抗告駁回。
    理  由
一、自訴意旨略以：被告甲○○係座落台北市○○○路○段一六八號首席大樓（下稱
    系爭大樓）管理委員會（下稱管委會）現任主任委員，於民國九十三年四月二十
    八日，意圖散佈於眾，擅稱自訴人未繳納本大樓三月份管理費，並將此不實情事
    ，於本大樓一樓電梯口以文書公告，足以毀損自訴人名譽。因認被告涉有刑法第
    三百十條第二項加重誹謗罪嫌。
二、原裁定略以：依據自訴人提出其於九十三年四月六日向建華商業銀行古亭分行繳
    納之三月份公共管理費分攤收繳單已有註記「於二十五日前交納」，又依九十三
    年五月五日系爭大樓管委會公告即「有關公佈三月份未繳管理費一事提出說明及
    漢鼎國際法律事務所九十三年四月三十日信件回覆：說明：1.本次公告財務係至
    九十三年三月底止，並附三月底及四月初銀行帳目影本佐證以資參考。．．．3.
    ０７Ｆ─１６８─１漢鼎國際法律事務所九十三年四月六日以現金繳納。4.．．
    ．本次公告結帳日為九十三年三月三十一日，而本大樓公共管理費用分攤收繳單
    的下方註明【於二十五日前交納】」。再據被告提出之系爭大樓未繳戶明細表名
    單上原先列有自訴人，惟已劃掉，並蓋上管委會章，其備註欄並有「四月六日已
    繳交」之註記等情，均與被告供述相互符合，自訴代理人對於被告上開答辯亦表
    示無意見，足認被告並無誹謗故意，與誹謗罪構成要件有間。此外，復查無其他
    確切事證，足資證明被告涉有加重誹謗犯行，既不能證明被告犯罪，爰依刑事訴
    訟法第三百二十六條第三項之規定，裁定駁回自訴。
三、自訴人抗告意旨以：被告提出之未繳戶明細表名單上原先列有自訴人，經自訴人
    向被告反映之後，被告才將自訴人自該名單上劃掉，惟被告事後所為之該等補救
    措施，無法佐證被告於行為當時有無犯罪故意，被告既自承於公告之時已知自訴
    人業於四月六日繳納三月份之管理費，卻仍公告自訴人未繳三月份管理費之錯誤
    事實予住戶週知，怎可謂其於行為當時並無誹謗自訴人名譽之故意？原裁定認被
    告並無誹謗故意，顯與事實不符，且未傳喚自訴人本人到庭釐清事實，即認定被
    告犯罪嫌疑不足，而對自訴人為自訴案件駁回之裁定，認事用法顯屬率斷。
四、經查：
　(一)按法院或受命法官，得於第一次審判期日前，訊問自訴人、被告及蒐集或調查證
    據，如認為案件有第二百五十二條至第二百五十四條之情形者，得以裁定駁回自
    訴，刑事訴訟法第三百二十六條第三項定有明文。次按刑法第三百十條第二項加
    重誹謗罪之成立，係以意圖散布於眾，而以散布文字、圖畫之方式，指摘或傳述
    足以毀損他人名譽之事者為要件，是行為人散布文字、圖畫時，須有誹謗之故意
    ，始足當之。至行為人是否具有散布於眾之意圖，為其個人主觀之心理狀態，於
    訴訟上應綜合考量行為人與被害人之關係、行為人指摘或傳述事項之目的、內容
    等，以為客觀之認定。從而，誹謗罪之成立，須證明行為人具實質之惡意，即明
    知為不實之確定故意或出諸不論真實與否之未必故意，始得追究行為人之責任，
    且在證據法則上，倘無證據足證行為人係出於惡意所為，即應推定其係以善意為
    之，此即所謂真正惡意原則（actual—malice）之主要意涵。是依前述，行為人
    是否構成刑法上之誹謗罪，除必須合於誹謗罪之構成要件外，尚且須無前開「真
    正惡意」原則之適用後，始能以該罪相繩。
  (二)被告於原法院調查時堅詞否認有何誹謗自訴人之故意及犯行，並辯稱：其係系爭
    大樓主任管理員，系爭大樓原本係由保全公司做帳，因管委會決定於五月一日更
    換保全公司，遂以九十三年三月三十一日為基準，公告系爭大樓管委會之財務狀
    況，依系爭大樓管委會之規定，管理費應於各該月份二十五日以前繳納，管委員
    於四月二十八日公告管理費繳納情形，以便有錯誤可以更正，自訴人於同年月三
    十日反映業已繳交三月份管理費，管委會當場就在「未繳戶明細表」名單上畫掉
    自訴人之名字，並蓋了管委會之印章，並於同年五月五日寫回函表示管委會之立
    場等語。細繹自訴人所提出其於九十三年四月六日向建華商業銀行古亭分行繳納
    之三月份公共管理費分攤收繳單確有註記「於二十五日前交納」等情，堪認被告
    所辯管理費應於各該月份二十五日以前繳納等情，與實情相符。而自訴人於九十
    三年四月六日始以現金繳納三月分之管理費，除為自訴人所不爭執外，復有被告
    提出之存摺明細影本可資佐證，是自訴人超過原定之各該月份二十五日以前繳納
    系爭大樓管理費之規定，迄四月六日始繳交三月份之管理費，其於四月六日繳交
    者究係三月份或四月份之管理費，可能有容易使人誤認之處，被告於九十三年四
    月三十日公告系爭大樓管理費繳納情形時，誤把自訴人列名其上，是否具有誹謗
    自訴人之真正惡意，非無審究餘地。本院衡諸，被告確於自訴人提出異議後，即
    刻將自訴人名字自未繳戶明細表名單上刪除，並蓋上管委會印章，於備註欄並有
    「四月六日已繳交」之註記，且於九十三年五月五日系爭大樓管委會即公告「有
    關公佈三月份未繳管理費一事提出說明及漢鼎國際法律事務所九十三年四月三十
    日信件回覆：說明：１、本次公告財務係至九十三年三月底止，並附三月底及四
    月初銀行帳目影本佐證以資參考。．．．３、０７Ｆ─１６８─１漢鼎國際法律
    事務所九十三年四月六日以現金繳納。４、．．．本次公告結帳日為九十三年三
    月三十一日，而本大樓公共管理費用分攤收繳單的下方註明【於二十五日前交納
    】」等事項。堪認被告於發現誤列自訴人未繳交三月份管理費後，已迅速更正並
    予以說明。被告係系爭大樓管委會之主任委員，基於全體住戶真摰之託付，為社
    區全體成員之公共福祇而處理社區事務，其公告系爭大樓管理費繳納情形，係因
    社區更換保全公司，而一併公告管委會財務狀況，綜合考量被告與自訴人之關係
    ，被告公告管理費繳納之目的及全部內容，及被告發現誤載後更正之情形，客觀
    地予以認定，尚難認自訴人所舉之證據得以證明被告之行為係出於誹謗之惡意，
    應認被告犯罪嫌疑尚有不足。
　(三)原法院裁定，已就被告無自訴人所指之誹謗故意敘述甚詳，原裁定依調查證據所
    得，認定被告並無自訴人所指誹謗罪犯嫌，其證據之斟酌取捨，並無違背一般經
    驗法則及論理法則情事。自訴人抗告所陳各節，係對原審認定之事實再為爭執，
    惟自訴人對於被告之行為係出於誹謗之惡意一節，所提出之證據，尚不足以說服
    法官形成被告有犯罪嫌疑之心證，應認本件被告之犯罪嫌疑顯有不足，揆諸前揭
    說明，自應駁回自訴。原法院本同上之見解，並詳敘理由，以被告犯罪嫌疑不足
    ，依刑事訴訟法第三百二十六條第三項、第二百五十二條第十款之規定，裁定駁
    回自訴，經核並無違誤，自訴人仍執前詞，提起抗告，指摘原裁定不當，其抗告
    為無理由，應予駁回。
據上論斷，應依刑事訴訟法第四百十二條，裁定如主文。
中　　　華　　　民　　　國　　九十三　　年　　　十　　　月　　 十四 　　日
                                臺灣高等法院刑事第二十二庭
                                    審判長法　官  蔡  秀  雄
                                          法  官  周  占  春
                                          法  官  蘇  素  娥
右正本證明與原本無異。
不得再抗告。
                                          書記官  何  閣  梅
中　　　華　　　民　　　國　　九十三　　年　　　十　　　月　　 十四 　　日
